【裁判字號】    90,易,2919
【裁判日期】    901025
【裁判案由】    詐欺
【裁判全文】
臺灣板橋地方法院刑事判決                          九十年度易字第二九一九號
    公  訴  人  臺灣板橋地方法院檢察署檢察官
    被      告  丙○○
右列被告因侵占案件，經檢察官提起公訴（九十年度偵字第一一七七一號），本院判
決如左：
    主  文
丙○○意圖為自己不法之所有，而侵占自己持有他人之物，處有期徒刑月，如易科
罰金以佰元折壹日。
    事  實
一、丙○○前於民國八十九年四月一日在臺北縣新莊市○○路一四八號合作交通股份
    有限公司（以下簡稱為「合作公司」），與該公司職員甲○○訂定以其自備之新
    購日產牌一千六百ＣＣ小客車一輛靠行登記在合作公司名下，兼向合作公司租用
    以前述車輛新領之營業牌照，每月應繳行政管理費用（俗稱「靠行費」）一千二
    百元之自備車輛參與經營契約，經向監理機關辦畢登記後，旋由甲○○於當天在
    合作公司內將以該公司名義領取之九Ｌ─九六五號車牌二面及行車執照一紙交予
    丙○○使用。詎丙○○取得前開牌照後，竟意圖為自己不法所有，不但未繳納任
    何費用，復於八十九年十二月間某日在臺北縣三重市○○○路附近，易其持有之
    九Ｌ─九六五號車牌及行車執照為所有，將之連同前開汽車併交付予真實名字、
    年籍不詳之某王姓男子使用，經合作公司於九十年一月四日寄出律師函終止契約
    、催索無果，至合作公司提起本件告訴後始於九十年五月中旬歸還前開牌照及行
    車執照，並繳清欠款。
二、案經合作公司訴請臺灣板橋地方法院檢察署檢察官偵查起訴。
    理  由
一、右揭事實業據告訴人合作公司代表人乙○○及其代理人甲○○指訴綦詳；而九Ｌ
    ─九六五號車牌及行車執照如何由被告丙○○承租、迄未繳費，嗣連車帶牌併借
    予王姓男子使用，至提起本件告訴後始歸還等情，亦經被告於偵、審中供承不諱
    ，並有自備車輛參與經營契約書、律師函、掛號回執等影本各一紙在卷可稽。
二、被告雖辯稱伊因每月需納購車貸款，且王姓男子聲稱願代伊繳費卻食言，始未繳
    納靠行費、返還車牌，絕無意侵占云云。惟查，被告於九十年五月中旬前半年某
    日在臺北縣三重市○○○路附近，自將九Ｌ─九六五號車牌及行車執照借予名字
    、年籍、住址不詳之王姓男子使用，未約定使用期限，此前收到車行寄來催索牌
    照之律師函，嗣於九十年農曆過年前一週打電話聯絡，合作公司未表示不用返還
    ，至同年四月間伊索還車輛及牌照後得知已被提出告訴，始於五月間將車牌、行
    照送回合作公司，此前係因缺錢始遲未繳納靠行費併返還牌照，無其他原因等情
    為其所自承（見本院九十年十月十一日訊問筆錄）；而雙方所訂自備車輛參與經
    營契約第三條及十九條既分別約定，被告若欲僱人輪替駕駛，應比照辦理受僱契
    約，如逾二個月未付行政管理費，經書面催告十五日後仍未處理時，合作公司得
    終止契約、索還牌照，則被告未經合作公司同意，竟將車牌、行照借予名字、年
    籍、住址俱皆不詳之王某使用，即已擅行處分；況缺錢付費或牌照遭王某占用，
    其咎皆被告自肇，要非得以拒絕繳款、還牌之正當理由；且其早知合作公司終止
    契約，於同年四月間自王男收回牌照後，卻仍延用至得知被訴後始予送還，益證
    從未繳費之被告於將牌照擅借予王男使用時，就該牌照即排除權利人、自為管理
    支配，而有變易其持有為所有之不法所有意圖甚明，所辯毋乃卸責之詞，不值採
    信。是本件事證明確，被告之犯行堪以認定，應依法論科。
三、承辦訂約事宜之告訴代理人甲○○陳稱，被告前來訂約時未以任何方式詐騙，伊
    略知被告當時之財產狀況，祇因其長期使用牌照未還始提出告訴（見本院九十年
    九月二十六日及同年十月十一日訊問筆錄），足見被告於締約取牌時既未施用詐
    術，縱有自始不付費之意，合作公司之承辦人亦未因此陷於錯誤，即無積極或消
    極詐欺可言，是被告所為應係犯刑法第三百三十五條第一項之侵占罪，公訴人認
    其係犯刑法第三百三十九條第一項之詐欺取財罪，容有未洽；而侵占與詐欺取財
    二罪，其基本社會事實皆係意圖為自己或第三人不法之所有，以和平手段取得他
    人之財物，所侵害之財產法益暨被害客體俱屬同一，無何罪質差異，應認有同一
    性（最高法院八十一年度臺非字第四二三號、八十六年度臺非字第一八七號判決
    意旨參照），本院自得變更起訴法條就被告之侵占犯行予以審究。又被告行為後
    刑法第四十一條就得易科罰金之罪，業於九十年一月十日修正公布為「犯最重本
    刑為五年以下有期徒刑之罪」，於同年月十二日生效，經比較結果，依刑法第二
    條第一項之規定，自應適用裁判時之新法於被告最有利（臺灣臺中地方法院九十
    年二月法律座談會臺灣高等法院研究意見參照，登載於司法週刊第一○五○期）
    。茲被告無犯罪前科，有臺灣高等法院被告全國前案紀錄表可考，爰審酌其品行
    、犯罪之動機、目的、手段、所生危害，暨其犯後已返還車輛、繳清欠款之態度
    等一切情狀，量處如主文所示之刑，並諭知易科罰金之折算標準，資以懲儆。
據上論斷，應依刑事訴訟法第第二百九十九條第一項前段、第三百條，刑法第三百三
十五條第一項、第二條第一項前段、修正後第四十一條第一項前段，罰金罰鍰提高標
準條例第一條前段、第二條，判決如主文。
本案經檢察官黃明絹到庭執行職務
中      華      民      國  九十      年      十      月    二十五    日
                                      臺灣板橋地方法院刑事第五庭
                                          法  官  周建興
右正本證明與原本無異。
如不服本判決，應於判決送達後十日內，向本院提出上訴狀。
                                          書記官  許清秋
中      華      民      國    九十      年      十      月    二十五    日
刑法第三百三十五條
意圖為自己或第三人不法之所有，而侵占自己持有他人之物者，處五年以下有期徒刑
、拘役或併科一千元以下罰金。
前項之未遂犯罰之。


司法院資訊處製作；財團法人民間司法改革基金會備份。
